【裁判字號】    98,訴,252
【裁判日期】    981230
【裁判案由】    妨害性自主
【裁判全文】
臺灣花蓮地方法院刑事判決               98年度訴字第252號
公  訴  人  臺灣花蓮地方法院檢察署檢察官
被      告  乙○○
指定辯護人  林國泰律師
被      告  丙○○
選任輔佐人  丁○○
指定辯護人  蔡雲卿律師
上列被告因妨害性自主案件，經檢察官提起公訴（98年度偵字第
578號），本院判決如下：
    主  文
乙○○二人以上共同對於女子以強暴而為性交，累犯，處有期徒
刑柒年貳月。
丙○○二人以上共同對於女子以強暴而為性交，處有期徒刑?年
捌月。
    事  實
一、乙○○曾因竊盜等案件，經臺灣板橋地方法院以96年度易字
    第1650號就加重竊盜罪部分，分別判處有期徒刑7月及4月，
    應執行有期徒刑10月；又因竊盜案件，經本院以95年度玉簡
    字第30號判處有期徒刑8月，緩刑3年確定，嗣經撤銷緩刑，
    並減為有期徒刑4月，如易科罰金，以銀元 3百元即新臺幣9
    百元折算1日，接續前案執行，於民國97年7月14日縮刑期滿
    執行完畢。丙○○中度智能不足，於94年頭部受傷後，疑似
    有腦部器質性變化，言語功能、認知功能、執行功能退化，
    自我生活功能尚可，記憶力、判斷力異常，致其辨識行為違
    法及依其辨識而行為之能力，有顯然減低之情形。
二、緣乙○○、丙○○、吳杰雄與A女（為成年人，卷內代號000
    0甲0000，姓名年籍詳如真實姓名代碼對照表，以下簡稱 A女
    ）4人，於98年1月10日15時許起，在花蓮縣富里鄉東里村新
    莊34號「采伶卡拉OK店」飲酒，至同日17時許結束， A女即
    獨自步行欲返回住處，乙○○見有機可乘，竟提議對 A女為
    強制性交，丙○○允諾之， 2人即基於強制性交之犯意聯絡
    ，尾隨在A女之後，待A女行至富里鄉○里村○○○○道路旁
    時，即由乙○○將A女強拉到草叢中，由丙○○抓住A女之雙
    手，使A女無法反抗，由乙○○將A女之外褲及內褲脫去，將
    上衣及內衣掀起，並將其陰莖插入 A女之陰道內，再改由乙
    ○○抓住A女之雙手，使A女無法反抗，由丙○○以其陰莖插
    入A女之陰道內，以強暴之方法對A女為強制性交行為得逞。
    嗣因乙○○發覺有車接近，始叫丙○○停止，旋即穿起褲子
    躲在草叢中，待車子離開後即逃離現場。迄於同日18時20分
    許，警方接獲民眾報案，前往處理，發現 A女下半身未著衣
    褲，始循線查悉上情。
三、案經 A女告訴花蓮縣警察局玉里分局報告臺灣花蓮地方法院
    檢察署檢察官偵查起訴。
    理  由
一、證據能力部分：按被告以外之人於審判外之言詞或書面陳述
    ，除法律有規定者外，不得作為證據；被告以外之人於偵查
    中向檢察官所為之陳述，除顯有不可信之情況者外，得為證
    據；又被告以外之人於檢察事務官、司法警察官或司法警察
    調查中所為之陳述，與審判中不符時，其先後之陳述具有較
    可信之特別情況，且為證明犯罪事實存否所必要者，得為證
    據；被告以外之人於審判外之陳述，雖不符刑事訴訟法第15
    9條之1至第159條之4之規定，而經當事人於審判程序同意作
    為證據，法院審酌該言詞陳述或書面陳述作成時之情況，認
    為適當者，亦得為證據；當事人、代理人或辯護人於法院調
    查證據時，知有第159條第1項不得為證據之情形，而未於言
    詞辯論終結前聲明異議者，視為有前項之同意，刑事訴訟法
    第159條第1項、第159條之1、第159條之2、第159條之5分別
    定有明文。次按同法第159條之 5第2項之規定，乃基於證據
    資料愈豐富，愈有助於真實發現之理念，酌採當事人進行主
    義之證據處分權原則，並強化言詞辯論主義，透過當事人等
    到庭所為之法庭活動，在使訴訟程序順暢進行之要求下，承
    認傳聞證據於一定條件內，得具證據適格。此種「擬制同意
    」，因與同條第一項之明示同意有別，實務上常見當事人等
    係以「無異議」或「沒有意見」表示之，此時倘該證據資料
    之性質，已經辯護人閱卷而知悉，或自起訴書、原審判決書
    之記載而了解，或偵、審中經檢察官、審判長、受命法官、
    受託法官告知，或被告逕為認罪之答辯或有類似之行為、情
    況，即可認該相關人員於調查證據時，知情而合於擬制同意
    之要件，最高法院96年度臺上字第7364號判決意旨可資參照
    。經查：本件引用做為證據之供述證據部分，被告乙○○、
    丙○○對之均表示「沒有意見」，經本院於審理中予以提示
    並告以要旨，復未於言詞辯論終結前聲明異議，本院審酌前
    開陳述作成時之情況，核無違反任意性及證明力明顯過低之
    瑕疵，認適當作為證據，揆諸前開規定，均有證據能力。
二、上揭事實，業據被告乙○○於警詢、檢察官偵訊及本院審理
    中均坦承不諱，亦據被害人 A女於警詢中指述綦詳，核與證
    人吳杰雄於警詢中陳述情節相符，並有內政部警政署刑事警
    察局鑑驗書、受理疑似性侵害事件驗傷診斷書、現場圖各乙
    紙、現場照片19幀在卷可稽，足徵被告乙○○自白與事實相
    符。
三、被告丙○○則矢口否認犯行，辯稱：其不記得有無與被害人
    一起先在卡拉OK店，被告乙○○有說要上那個女生，但其忘
    記乙○○是否有對 A女為強制性交行為，亦忘記有無幫乙○
    ○抓住A女的手，其本身無對A女為性交行為或做性交動作但
    沒有完成，其忘記 A女是否有用身體反抗，亦忘記是否有插
    入云云。然查：
（一）被告丙○○於警詢中尚且自白有與被告乙○○、吳杰雄及
      A 女在花蓮縣富里鄉東里國中對面小吃店喝酒，喝完酒後
      一起離開小吃店，其與被告乙○○一起走路回家，伊有與
      被告乙○○尾隨A女，當時A女沒有發現，是乙○○提議要
      與A女發生性行為，有與被告乙○○追上A女，被告乙○○
      將A女推倒在該產業道路旁的草叢，叫伊將A女的手抓住，
      乙○○便把A女之褲子脫掉後對A女性侵，約10分鐘後乙○
      ○起來抓住A女的手，換伊將褲子脫下後以伊生殖器插入A
      女的陰道性侵，約 2分鐘乙○○看到車子後告訴伊有車來
      ，其等就一起跑掉等語。於檢察官偵訊中則改稱伊無對 A
      女為強制性交犯行，當天伊與被告乙○○走路回家，先稱
      其看到乙○○有拉A女的手，脫A女的褲子，其站在旁邊想
      救女孩，但乙○○把其踢開，其有看到乙○○將性器官插
      入A女性器官裡，其沒有拉A女的手，只有站在那邊看，警
      車來後，與乙○○躲在草叢，後又改稱伊有抓A女的手，A
      女躺著其就抓住A女的雙手，乙○○性侵完後，伊有對A女
      性器官插入，抓起 A女大腿，準備插入但沒有插入，因為
      插不進去，伊準備插入A女陰道時，乙○○抓住A女的雙手
      ，當天是乙○○提議對 A女性侵的等語，仍自白與乙○○
      共同實施強制性交行為。於本院準備期日則改口稱伊有與
      乙○○、吳杰雄一起去卡拉 OK喝酒，沒有跟在A女後面，
      不知道有無在復興產業道路遇到 A女，其沒有和乙○○走
      在一起，伊是路過才看到乙○○對一個女孩子為強制性交
      動作，伊是好奇在那邊看，伊不知道伊有無對該女子為強
      制性交，後來離開的原因不知道云云。於本院審理中則幾
      均改稱忘記云云。足見被告丙○○前開所辯，前後不一，
      且有矛盾，憑信性不足。
（二）而被告丙○○於警詢中所自白之，核與被告乙○○歷次陳
      述及被害人 A女於警詢中指述情節相符，且依內政部警政
      署刑事警察局鑑驗書所載，被害人 A女右手指甲，經抽取
      DNA檢測，與被告丙○○Y染色體DNA甲STR型別相同，不排
      除來自被告丙○○或其具有相同父系血緣關係之人，被害
      人A女左手指甲 DNA甲STR型別為混合型，研判混有被害人
      與被告丙○○之 DNA，排除被害人本身之型別後之其餘外
      來型別與被告丙○○型別相符，研判來自被告丙○○之機
      率較隨機人之機率高，高約5.91乘以10的11次方倍，則前
      開鑑定結果，復與被告丙○○警詢中自白曾經抓住 A女之
      雙手，讓乙○○對 A女為強制性交犯行等情相符。從而應
      認被告丙○○嗣後翻異前詞，顯屬事後避重就輕卸責之詞
      ，尚難採信。被告丙○○係與被告乙○○共犯本件強制性
      交犯行，應堪認定。
（三）辯護意旨雖認被告丙○○案發當時之責任能力，應已達精
      神耗弱程度，且智力測驗平均值約僅 45,相當於中度智能
      障礙，智力年齡約為3至6歲，並於94年頭部外傷後，有明
      顯功能變化，疑似有腦部器質性變化，則案發當時被告丙
      ○○對共同被告乙○○之提議，是否能理解其意思，並進
      而與之產生犯意聯絡，顯有疑義等語。而被告丙○○經本
      院函請將之送請行政院退除役官兵輔導委員會玉里榮民醫
      院（下稱玉里榮民醫院）就被告丙○○於犯罪行為時，是
      否因精神障礙或其他心智缺陷，致不能辨識其行為違法或
      欠缺依其辨識而行為之能力，或因前項原因，致其辨識行
      為違法或依其辨識而行為之能力，顯著降低之情形，經該
      醫院實施精神鑑定結果，據覆稱：「根據本次會談資料，
      個案呈現明顯言語功能、認知功能、執行功能退化，自我
      生活功能尚可，記憶力、判斷力異常，於94年頭部受傷後
      ，有明顯功能變化，疑似有腦部器質性變化，建議需接受
      進一步檢查。依目前個案狀況，應已達精神耗弱」，有該
      醫院98年10月14日玉醫醫字第0980009174號函及所附之精
      神鑑定報告書在卷為憑，足見其於行為時，已因智能障礙
      ，致其辨識行為違法之能力或依其辨識而行為之能力，顯
      著降低，係屬限制責任能力人。惟限制責任能力人並非無
      責任能力人，並未欠缺意思要件，辯護意旨遽認被告丙○
      ○欠缺意思要件，而無法為犯意之聯絡，顯有誤會。且因
      智能障礙，致其辨識行為違法之能力或依其辨識而行為之
      能力，顯著降低之情形，係屬罪責層次，並不等同於是否
      得以其他正犯具有犯意之聯絡與行為之分擔之能力，自難
      以被告丙○○就罪責部分之鑑定結果，遽然推論其無犯意
      聯絡之能力，仍應具體認定之，就本件被告丙○○之情形
      以觀，被告丙○○於警詢中尚且自白犯罪，就被告乙○○
      如何提議，其等如何基於犯意之聯絡，如何為各自所分擔
      之行為，均清楚描述，於檢察官偵訊中尚且知如何避重就
      輕，先陳述並未為強制性交犯行，復辯稱其陰莖並未插入
      A 女之陰道，於本院準備程序及審理中就本件加重強制性
      交犯行核心部分，則一概否認，辯稱忘記，足徵被告丙○
      ○對於何謂強制性交犯意，何謂強制性交行為，係如何與
      被告乙○○共犯，均可清楚知悉，從而辯護意旨認被告丙
      ○○不能理解乙○○強制性交之提議，進而產生犯意聯絡
      云云，亦難遽信。
    綜上所述，本件事證明確，被告2人犯行均洵堪認定。
四、核被告乙○○、丙○○之所為，均係犯刑法第222條第1項第
    1款之二人以上共同加重強制性交罪。被告2人就前開強制性
    交罪，有犯意之聯絡及行為之分擔，皆為共同正犯。又被告
    乙○○曾因竊盜等案件，經臺灣板橋地方法院以96年度易字
    第1650號就加重竊盜罪部分，分別判處有期徒刑7月及4月，
    應執行有期徒刑10月；又因竊盜案件，經本院以95年度玉簡
    字第30號判處有期徒刑8月，緩刑3年確定，嗣經撤銷緩刑，
    並減為有期徒刑4月，如易科罰金，以銀元 3百元即新臺幣9
    百元折算1日，接續前案執行，於97年7月14日縮刑期滿執行
    完畢，有臺灣高等法院被告前案紀錄表乙紙可按，其受有期
    徒刑以上刑之宣告， 5年以內故意再犯本件有期徒刑以上之
    罪，為累犯，應依刑法第 47條第1項之規定加重其刑。而被
    告丙○○經玉里榮民醫院之精神狀況鑑定結果，耗弱之程度
    ，足見因精神障礙，已如前述，足見其於行為時，已因智能
    障礙，心智缺陷，致其辨識行為違法之能力顯著降低，應依
    刑法第19條第2項減輕其刑。爰審酌被告2人無法克制自己之
    性慾，利用被害人 A女單獨行走在產業道路之際，違反被害
    人意願，以強暴之手段對於被害人強制性交，造成被害人身
    心無法抹滅之傷痛，惡性非輕，而被告乙○○為提議之人，
    被告丙○○則為附和之人，共同為本件犯行，兼衡其等犯罪
    之動機、目的，被告乙○○始終坦承犯行，尚有悔意，被告
    丙○○則矢口否認犯行，態度不佳等一切情狀，分別量處如
    主文所示之刑。
據上論斷，應依刑事訴訟法第299條第1項前段，刑法第28條、第
19條第2項、第222條第1項第1款、第47條第1項，判決如主文。
本案經檢察官龔書安到庭執行職務。
中    華    民    國    98    年    12    月    30    日
                  刑事第二庭   審判長法  官   張宏節
                                     法  官   沈培錚
                                     法  官   蔡寶樺
以上正本證明與原本無異。
如不服本判決應於收受送達後10日內向本院提出上訴書狀，並應
敘述具體理由。其未敘述上訴理由者，應於上訴期間屆滿後20日
內向本院補提理由書(均須按他造當事人之人數附繕本)「切勿逕
送上級法院」。告訴人或被害人如對於本判決不服者，應具備理
由請求檢察官上訴，其上訴期間之計算係以檢察官收受判決正本
之日期為準。
中    華    民    國    98    年    12    月    30    日

                                     書記官

附錄本判決論罪之法律條文：
中華民國刑法第221條：
對於男女以強暴、脅迫、恐嚇、催眠術或其他違反其意願之方法
而為性交者，處 3 年以上 10 年以下有期徒刑。
前項之未遂犯罰之。
中華民國刑法第222條第1項第1款：
犯前條之罪而有下列情形之一者，處 7 年以上有期徒刑：
一、二人以上共同犯之者。

司法院資訊處製作；財團法人民間司法改革基金會備份。
